【裁判字號】    99,訴,815
【裁判日期】    990929
【裁判案由】    偽造文書等
【裁判全文】
臺灣高雄地方法院刑事判決               99年度訴字第815號
公  訴  人  臺灣高雄地方法院檢察署檢察官
被      告  甲○○
            丙○○
上列被告因偽造文書等案件，經檢察官提起公訴（98年度偵字第
27386 號），本院判決如下：
    主  文
甲○○犯侵占遺失物罪，處罰金新臺幣陸仟元，如易服勞役，以
新臺幣壹仟元折算壹日。又共同犯行使偽造私文書罪，累犯，處
有期徒刑陸月，如易科罰金，以新臺幣壹仟元折算壹日，偽造之
「戊○○」署名參枚，均沒收。又共同犯行使偽造私文書罪，累
犯，處有期徒刑陸月，如易科罰金，以新臺幣壹仟元折算壹日，
偽造之「戊○○」署名伍枚、指印伍枚，均沒收。有期徒刑部分
應執行有期徒刑拾月，如易科罰金，以新臺幣壹仟元折算壹日，
偽造之「戊○○」署名捌枚、指印伍枚，均沒收。
丙○○無罪。
    事  實
一、甲○○前因詐欺案件，經本院以96年度簡字第6766號判處有
    期徒刑5 月，減刑為2 月15日確定，於民國97年8 月9 日縮
    刑期滿執行完畢。猶不知警惕：(一)意圖為自己不法之所有，
    基於侵占遺失物之犯意，於97年3 月29日9 時30分許，在高
    雄市三民區○○○路6 號之高雄車站內，拾獲戊○○遺失之
    國民身分證、全民健康保險卡各1 張，侵占為己所有。(二)與
    真實姓名年籍不詳之成年女子共同意圖為自己不法之所有，
    基於以詐術使人交付財物及行使偽造私文書之犯意聯絡，於
    97 年3月30日10時許，持戊○○之上開證件，前往址設雲林
    縣斗六市鎮○路6 號「超速國際有限公司鎮北店」，冒用「
    戊○○」名義申辦門號0000000000號行動電話，接續在「臺
    灣大哥大行動通信網路業務服務申請書」、「新申裝/ 號碼
    可攜同意書」上偽造「戊○○」之署名3 枚，偽造該等申請
    書後，交予「超速國際有限公司鎮北店」店員程美菱而加以
    行使，使程美菱陷於錯誤，而交付上開電話門號SIM 卡及手
    機，足以生損害於戊○○及臺灣大哥大公司審核門號申請之
    正確性。(三)與真實姓名年籍不詳之成年女子共同意圖為自己
    不法之所有，另基於以詐術使人交付財物及行使偽造私文書
    之犯意聯絡，於97年3 月30日申辦上開0000000000號行動電
    話後，再自斗六市搭乘火車至嘉義車站，嗣丙○○（另為無
    罪之諭知，詳如後述）於同日11時30分許，駕車至嘉義車站
    接送甲○○2 人至址設嘉義市○區○○路123 號之「巨昇通
    訊行」，由該真實姓名年籍不詳之成年女子持「戊○○」之
    上開證件，冒用「戊○○」名義申辦門號0000000000號、
    0000000000號行動電話，接續在「威寶電信行動電話服務申
    請書」、「威寶電信股份有限公司精彩專案同意書」、「遠
    傳電信公司行動電話/ 第三代行動電話服務申請書」上偽造
    「戊○○」之署名、指印各5 枚（起訴書誤載為簽名4 枚，
    應予更正），偽造該等申請書後，交予「巨昇通訊行」店員
    乙○○而加以行使，使乙○○陷於錯誤，交付2 支手機後，
    再以每支手機新臺幣（下同）3,000 元價格買回申辦門號贈
    送之手機，足以生損害於戊○○及威寶電信公司、遠傳電信
    公司審核門號申請之正確性。
二、案經戊○○訴由內政部警政署鐵路警察局第三警務段報由臺
    灣彰化地方法院檢察署呈請臺灣高等法院檢察署移轉臺灣高
    雄地方法院檢察署檢察官偵查起訴。
    理  由
壹、證據能力部分
    按被告以外之人於審判外之言詞或書面陳述，除法律有規定
    者外，不得作為證據；又被告以外之人於審判外之陳述，雖
    不符刑事訴訟法第159 條之1 至第159 條之4 之規定，而經
    當事人於審判程序同意作為證據，法院審酌該言詞陳述或書
    面陳述作成時之情況，認為適當者，亦得為證據；當事人、
    代理人或辯護人於法院調查證據時，知有該法第159 條第1
    項不得為證據之情形，而未於言詞辯論終結前聲明異議者，
    視為有前項之同意，刑事訴訟法第159 條第1 項、第159 條
    之5 分別定有明文。經查，本判決所引用之各項證據資料，
    其屬於被告以外之人於審判外之陳述者，均據檢察官、被告
    甲○○、丙○○於本院審理中同意作為證議（本院審訴卷第
    19頁），本院審酌上開證據作成時之情況，亦無不當取供等
    情形，認為以之作為本案之證據亦屬適當，核諸上開說明，
    應有證據能力。
貳、有罪部分（被告甲○○）
一、認定事實所憑證據及理由—
    訊據被告甲○○矢口否認有何前揭犯行，辯稱：我沒有撿到
    戊○○的證件，也沒有冒用她的名義申辦行動電話云云。經
    查：
  (一)被害人戊○○於97年3 月29日9 時30分許，在高雄市三民區
    ○○○路6 號之高雄車站內遺失身分證、健保卡，於同日10
    時28分許，有男子以門號0000000000號行動電話撥打戊○○
    持用門號0000000000號行動電話，該男子通知戊○○有撿到
    其皮夾（內有戊○○之身分證、健保卡等物品），並表示待
    31日返回高雄時再將皮夾返還戊○○；門號0000000000號行
    動電話係被告甲○○自95年12月10日申設使用，至98年6 月
    3 日停機日期為止之使用期間未曾有掛失紀錄；97年3 月30
    日10時許，有一男一女持戊○○遺失之身分證、健保卡前往
    址設雲林縣斗六市鎮○路6 號「超速國際有限公司鎮北店」
    ，冒用戊○○名義申辦門號0000000000號行動電話，接續在
    「臺灣大哥大行動通信網路業務服務申請書」、「新申裝/
    號碼可攜同意書」上偽造「戊○○」之簽名3 枚，店員程美
    菱並交付上開門號SIM 卡及手機與該男女；97年3 月30日被
    告丙○○駕車前往嘉義車站接送被告甲○○及真實姓名年籍
    不詳之成年女子至址設嘉義市○區○○路123 號之「巨昇通
    訊行」，由該真實姓名年籍不詳之成年女子持「戊○○」之
    上開證件，冒用「戊○○」名義申辦門號0000000000號、
    0000000000號行動電話，接續在「威寶電信行動電話服務申
    請書」、「威寶電信股份有限公司精彩專案同意書」、「遠
    傳電信公司行動電話/ 第三代行動電話服務申請書」上偽造
    「戊○○」之署名、指印各5 枚，店員乙○○並當場以每支
    手機3,000 元價格向上開女子買回申辦門號贈送之手機；嗣
    戊○○於97年4 月1 日接獲威寶電信公司電話通知後，始知
    其身分證、健保卡遭人冒用以申辦行動電話門號等情，業據
    證人即被害人戊○○於警詢、證人即超速國際有限公司鎮北
    店店員程美菱於警詢、偵訊（偵一卷第20-23 頁、偵二卷第
    102-103 頁）、證人即巨昇通訊行店員乙○○於警詢、偵訊
    、本院審理時（偵一卷第29-30 頁、偵二卷第42-44 頁、本
    院訴字卷第48頁）證述在卷，且為被告丙○○於偵訊及本院
    審理時供承屬實（偵二卷第100-102 頁、本院訴字卷第21-
    22頁），並有遠傳電信股份有限公司99年3 月13日傳真（偵
    二卷第126 頁）、99年3 月18日函暨附件（偵二卷第132-
    133 頁）、臺灣大哥大股份有限公司98年10月1 日函暨附件
    臺灣大哥大行動通信網路業務服務申請書、新申裝/ 號碼可
    攜同意書（偵二卷第26 -29頁）、遠傳行動電話第三代行動
    電話服務申請書（偵二卷第47頁）、威寶電信行動電話服務
    申請書（偵二卷第48-49 頁）、威寶電信股份有限公司精彩
    專案同意書（偵二卷第50頁）在卷可稽，此部分事實應堪認
    定。
  (二)被告甲○○雖辯稱其未撿到戊○○之證件，其亦未於97年3
    月29日以其持用之門號0000000000號行動電話撥打戊○○之
    門號0000000000號行動電話，是一名女子在嘉義火車站候車
    室借用其持用之上開門號云云，惟被告甲○○持用上開門號
    於97年3 月29日10時28分許確曾發話與戊○○持用之上開門
    號，此有被告甲○○持有之0000000000電話之通聯調閱查詢
    單（偵一卷第46頁）在卷可憑，而97年3 月29日10時28分許
    係一名男子以被告甲○○持用之上開門號撥打戊○○持用之
    上開門號乙節，業據證人戊○○於警詢時證述在卷（偵一卷
    第21頁），堪認被告甲○○於97年3 月29日10時28分許確係
    以其本人持用之上開門號撥打戊○○持用之上開門號無訛，
    至被告甲○○辯稱係一名女子借用其持用之上開門號云云，
    核與證人戊○○之前揭證述相悖，倘被告甲○○所言非虛，
    戊○○於97年3 月29日10時28分許接獲被告甲○○持有之上
    開門號電話時應係女子聲音，足徵被告甲○○所辯應係事後
    卸責之詞，殊無可採。參以被告甲○○與一名約40多歲女子
    於97年3 月30日11時30分許，持戊○○之身分證、健保卡至
    巨昇通訊行申辦門號0000000000號、0000000000號行動電話
    之情，業據證人乙○○於偵訊時證述屬實（偵二卷第42頁）
    ，核與被告丙○○於偵訊及本院審理時之供述相符（偵二卷
    第102 頁、本院訴字卷第21頁），復為被告甲○○於警詢時
    供承無訛（偵一卷第8 頁），益徵戊○○之身分證、健保卡
    確係被告甲○○於97年3 月29日拾獲無訛。被告甲○○既為
    拾獲戊○○身分證、健保卡之人，且客觀上亦明知該等證件
    係戊○○所有而不慎遺失，於拾獲他人遺失物後竟未將之歸
    還，或送交警局招領，反起意據為己有，顯見其主觀上確有
    不法所有之意圖，至為明灼，是本件被告甲○○侵占遺失物
    犯行（犯罪事實一(一)）洵堪認定。
  (三)被告甲○○持用之門號0000000000號行動電話於97年3 月30
    日10時9 分許撥打至被告丙○○持用之門號0000000000號行
    動電話時，基地臺位置在雲林縣斗六市○○路45號乙節，有
    被告甲○○持用之上開門號通聯調閱查詢單在卷可參（偵一
    卷第46頁），且據被告丙○○於本院審理時供承在卷（本院
    訴字卷第45頁），足認被告甲○○於97年3 月30日10時9 分
    許應係身處雲林縣斗六市無訛，而戊○○之身分證、健保卡
    確係被告甲○○於97年3 月29日拾獲業經本院認定如前，是
    97年3 月30日10時許持戊○○之上開證件至址設雲林縣斗六
    市超速國際有限公司鎮北店申辦門號0000000000號行動電話
    之男子應係被告甲○○無誤。按共同正犯之成立，祇須具有
    犯意之聯絡，行為之分擔，既不問犯罪動機起於何人，亦不
    必每一階段犯行，均經參與；又共同正犯，係共同實施犯罪
    行為之人，在共同意思範圍內，各自分擔犯罪行為之一部，
    相互利用他人之行為，以達其犯罪之目的，其成立不以全體
    均參與實施犯罪構成要件之行為為要件；參與犯罪構成要件
    之行為者，固為共同正犯；以自己共同犯罪之意思，參與犯
    罪構成要件以外之行為，或以自己共同犯罪之意思，事前同
    謀，而由其中一部分人實行犯罪之行為者，亦均應認為共同
    正犯，使之對於全部行為所發生之結果，負其責任（最高法
    院34年上字第862 號判例、92年度臺上字第2824號判決意旨
    參照）。被告甲○○明知其未經戊○○同意而將拾獲戊○○
    之上開證件提供真實姓名年籍不詳之成年女子，並與該女子
    共同前往申辦行動電話，使店員程美菱陷於錯誤而交付門號
    SIM 卡及手機，顯見其主觀上確有不法所有意圖，是被告甲○○此部分詐欺取財及行使偽造私文書犯行（犯罪事實一(二)
    ）亦堪認定。
  (四)被告甲○○與真實姓名年籍不詳之成年女子於97年3 月30日
    申辦上開0000000000號行動電話後，確有再一同前往巨昇通
    訊行，由該女子持「戊○○」之上開證件，冒用「戊○○」
    名義申辦前揭門號，並接續在「威寶電信行動電話服務申請
    書」、「威寶電信股份有限公司精彩專案同意書」、「遠傳
    電信公司行動電話/ 第三代行動電話服務申請書」上偽造「
    戊○○」之署名、指印各5 枚；戊○○之身分證、健保卡係
    被告甲○○於97年3 月29日拾獲等情，業經本院認定如前，
    而上開署名、指印各5 枚均係與被告甲○○同行之上開女子
    簽署乙節，亦據證人乙○○於本院審理時證述在卷（本院訴
    字卷第49頁），被告甲○○提供戊○○之身分證、健保卡與
    該女子並與之一同前往申辦前揭門號，堪認被告甲○○與該
    女子就詐欺取財及行使偽造私文書間，顯有犯意聯絡及行為
    分擔無訛。至被告甲○○雖於審理時辯稱其於97年3 月30日
    未前往巨昇通訊行云云，惟其持用之門號0000000000號行動
    電話於97年3 月30日12時18分許受話時，基地臺位置在嘉義
    市○區○○路580 號12樓屋頂乙節，有被告甲○○持用之上
    開門號通聯調閱查詢單在卷可參（偵一卷第48頁），且被告
    甲○○於警詢時即已供承97年3 月30 日 有與年約40歲之女
    子持戊○○之身分證、健保卡至巨昇通訊行申辦門號，該女
    子表示辦行動電話有錢可賺（偵一卷第8 頁），堪認被告甲○○於97年3 月30日12時許確係與該女子共同前往址設嘉義
    市之巨昇通訊行申辦門號無訛。被告甲○○明知其與上開女
    子均非戊○○而仍提供戊○○之上開證件與上開女子申辦行
    動電話，使店員乙○○陷於錯誤以每支手機3,000 元價格向
    該女子買回申辦門號贈送之手機，顯見其主觀上確有不法所
    有意圖，是被告甲○○此部分共同詐欺取財及行使偽造私文
    書犯行（犯罪事實一(三)）已堪認定。
  (五)綜上，被告甲○○之前揭犯行均堪認定，應依法論科。
二、論罪科刑—
  (一)核被告甲○○就犯罪事實一(一)所為，係犯刑法第337 條侵占
    遺失物罪；就犯罪事實一(二)、(三)所為，均係犯刑法第216 條
    、第210 條之行使偽造私文書罪，及刑法第339 條第1 項之
    詐欺取財罪。又被告甲○○就犯罪事實一(二)、(三)所為與真實
    姓名年籍不詳之成年女子間，有犯意聯絡及行為分擔，應依
    刑法第28條規定論以共同正犯。被告甲○○共同偽造戊○○
    署名、指印之行為，係偽造文書之階段行為，而其偽造私文
    書後復持以行使，其偽造私文書之低度行為，為行使之高度
    行為所吸收，均不另論罪。又被告甲○○就犯罪事實一(二)、
    (三)所為，係分別以一行為同時犯行使偽造私文書及詐欺取財
    罪，為想像競合犯，應分別依刑法第55條之規定，從一重之
    行使偽造私文書罪論處。被告甲○○所犯上開各罪間，其犯
    意各別、行為互殊，應予分論併罰。被告甲○○有如事實欄
    所載前案科刑紀錄，有臺灣高等法院被告前案紀錄表在卷可
    查，其於受有期徒刑執行完畢後，5 年以內故意再犯本件犯
    罪事實一(二)、(三)所示有期徒刑以上之各罪，均為累犯，均應
    依刑法第47條第1 項規定，分別加重其刑。
  (二)爰審酌被告甲○○於拾獲被害人不慎遺失之物品後，竟未物
    歸原主或送至警局招領，反心生歹念起意侵占，法紀觀念薄
    弱，並冒用被害人名義詐取門號SIM 卡、手機等財物，惡性
    非輕，暨其犯罪動機、目的、智識程度、生活狀況等一切情
    狀，分別量處如主文所示之刑，並就有期徒刑部分諭知易科
    罰金之折算標準，就罰金部分諭知易服勞役之折算標準，並
    就有期徒刑部分定其應執行之刑，暨諭知同上易科罰金之折
    算標準。
  (三)另刑法第219 條關於偽造署名之規定，不問屬於犯人與否，
    均係採義務沒收主義，被告甲○○就犯罪事實一(二)共同偽造
    「戊○○」署名3 枚；就犯罪事實一(三)共同偽造「戊○○」
    署名、指印各5 枚，均應依刑法第219 條之規定，在被告甲○○各該行使偽造私文書罪刑項下宣告沒收。至「臺灣大哥
    大行動通信網路業務服務申請書」、「新申裝/ 號碼可攜同
    意書」、「威寶電信行動電話服務申請書」、「威寶電信股
    份有限公司精彩專案同意書」、「遠傳電信公司行動電話/
    第三代行動電話服務申請書」業經被告甲○○行使，已分別
    為各該電信公司所有，無庸宣告沒收，併此敘明。
參、無罪部分（被告丙○○）
一、公訴意旨略以：被告丙○○與被告甲○○、真實姓名年籍不
    詳之成年女子共同意圖為自己不法之所有，基於以詐術使人
    交付財物及行使偽造私文書之犯意聯絡，於97年3 月30日，
    被告甲○○及真實姓名年籍不詳之成年女子先搭乘火車至嘉
    義車站，嗣丙○○於同日11時30分許，駕車至嘉義車站接送
    甲○○2 人至址設嘉義市○區○○路123 號之「巨昇通訊行
    」，由該真實姓名年籍不詳之成年女子持「戊○○」之上開
    證件，冒用「戊○○」名義申辦門號0000000000號、
    0000000000號行動電話，接續在「威寶電信行動電話服務申
    請書」、「威寶電信股份有限公司精彩專案同意書」、「遠
    傳電信公司行動電話/ 第三代行動電話服務申請書」上偽造
    「戊○○」之署名、指印各5 枚（起訴書誤載為簽名4 枚，
    應予更正），偽造該等申請書後，交予「巨昇通訊行」店員
    乙○○而加以行使，足以生損害於戊○○及威寶電信公司、
    遠傳電信公司審核門號申請之正確性。因認被告丙○○亦共
    同涉犯刑法第216 條、第210 條之行使偽造私文書罪嫌。
二、按犯罪事實應依證據認定之，無證據不得認定犯罪事實；不
    能證明被告犯罪者，應諭知無罪之判決，刑事訴訟法第154
    條第2 項、第301 第1 項分別定有明文。又認定犯罪事實所
    憑之證據，雖不以直接證據為限，間接證據亦包括在內，然
    而無論直接或間接證據，其為訴訟上之證明，須達於通常一
    般之人均不致有所懷疑，而得確信其為真實之程度者，始得
    據為有罪之認定，最高法院76年臺上字第4986號判例意旨可
    資參照。又檢察官對於起訴之犯罪事實，應負提出證據及說
    服之實質舉證責任，倘其所提出之證據，不足為被告有罪之
    積極證明，或其指出證明之方法，無從說服法院以形成被告
    有罪之心證，基於無罪推定之原則，自應為被告無罪判決之
    諭知（最高法院92年臺上字第128 號判例意旨參照）。
三、公訴意旨認被告丙○○共同涉有前揭犯罪事實，主要係以：
    告訴人戊○○於警詢及偵訊時之指訴、證人乙○○於偵訊之
    證述、被告丙○○於偵訊之供述為其論據。訊據被告丙○○
    固坦承於97年3 月30日有駕車至嘉義車站接送被告甲○○、
    真實姓名年籍不詳之成年女子至嘉義市巨昇通訊行申辦門號
    ，惟矢口否認有何共同行使偽造私文書犯行，辯稱：是巨昇
    通訊行負責人鄒淑芳之夫丁○○叫我去嘉義車站載被告甲○○及上開女子等語。經查：
  (一)被告丙○○於97年3 月30日11時30分許駕車至嘉義車站接送
    被告甲○○及真實姓名年籍不詳之成年女子至嘉義市巨昇通
    訊行申辦門號，業據證人乙○○於偵訊及本院審理時證述在
    卷（偵二卷第42-44 頁、本院訴字卷第47頁），且為被告丙○○供承屬實（本院訴字卷第21-22 頁），此部分事實固堪
    認定。
  (二)證人丁○○於偵訊及本院審理時均證稱：97年3 月30日巨昇
    通訊行之負責人是我妻子鄒淑芳、店長是乙○○，因我有幫
    被告丙○○刊登「辦門號送手機，手機換現金」廣告，當天
    被告丙○○打電話跟我說有客人要辦理門號，並報戊○○的
    個人資料讓我查詢客人身分證有無遺失，是否可以辦理門號
    ，我叫被告丙○○載客人去巨昇通訊行辦理等語（本院訴字
    卷第30-33 頁），核與證人乙○○於本院審理時證稱：97年
    3 月30日丁○○有先以電話告知我他沒有空，可能會請被告
    丙○○幫他載2 個客人過來，被告丙○○載一男一女2 位客
    人來店裡後，那個女子說要辦門號，有提供戊○○之身分證
    、健保卡給我核對，我有核對並問她身分證字號、住址、生
    日等基本資料，那女子都有答出來，證件上照片跟她本人類
    似；申辦門號期間被告丙○○並無參與，她在後面看電視、
    玩電腦；門號辦好之後，被告丙○○沒有來追蹤SIM 卡有無
    拿到等語（本院訴字卷第47-50 頁）相符，堪認被告丙○○
    雖受丁○○指示載送被告甲○○及上開女子前往巨昇通訊行
    申辦門號，然上開女子持戊○○之身分證、健保卡向乙○○
    申辦門號之過程，被告丙○○均未參與，上開女子申辦完成
    後，被告丙○○亦未協助其取得SIM 卡。況戊○○之身分證
    、健保卡並非被告丙○○拾獲，被告丙○○主觀上實難知悉
    上開女子之真實身分是否即為戊○○，自難認被告丙○○與
    被告甲○○及上開女子間有何行使偽造私文書之犯意聯絡或
    行為分擔。
  (三)此外，復查無其他證據足使本院形成被告丙○○就前揭行使
    偽造私文書犯行與被告甲○○、真實姓名年籍不詳之成年女
    子有犯意聯絡與行為分擔之確信，揆諸前揭法條及判例意旨
    ，既不能證明被告丙○○確有前揭犯行，即應為其無罪之諭
    知。
據上論斷，應依刑事訴訟法第299 條第1 項前段、第301 條第1
項，刑法第28條、第47條第1 項、第55條、第216 條、第210 條
、第337 條、第339 條第1 項、第41條第1 項前段、第8 項、第
42條第3 項前段、第219 條、第51條第5 款，刑法施行法第1 條
之1 ，判決如主文。
本案經檢察官陳登燦到庭執行職務。
中    華    民    國    99    年    9     月    29    日
            刑事第十六庭  審判長法  官  曾逸誠
                                法  官  林柏壽
                                法  官  姚水文
以上正本證明與原本無異。
如不服本判決應於收受送達後10日內向本院提出上訴書狀，並應
敘述具體理由；如未敘述上訴理由者，應於上訴期間屆滿後20日
內向本院補提理由書（均須按他造當事人之人數附繕本）「切勿
逕送上級法院」。
中    華    民    國    99    年    9     月    30    日
                                書記官  蔡靜雯
刑法第216條
行使第 210 條至第 215 條之文書者，依偽造、變造文書或登載
不實事項或使登載不實事項之規定處斷。
刑法第210條
偽造、變造私文書，足以生損害於公眾或他人者，處 5 年以下
有期徒刑。
刑法第337條
意圖為自己或第三人不法之所有，而侵占遺失物、漂流物或其他
離本人所持有之物者，處500 元以下罰金。
刑法第339條
意圖為自己或第三人不法之所有，以詐術使人將本人或第三人之
物交付者，處5 年以下有期徒刑、拘役或科或併科1000元以下罰
金。

司法院資訊處製作；財團法人民間司法改革基金會備份。
